---
title: "Evaluacija e-kolegija temeljem vanjskih podataka"
subtitle: "Projektni zadatak - Analitika učenja"
author: "Petar Prenc"
date: "`r Sys.Date()`"
output:
  html_document:
    toc: true
    toc_depth: 3
    toc_float: true
    theme: flatly
    highlight: tango
    df_print: kable
    number_sections: true
---

```{r setup, include=FALSE}
knitr::opts_chunk$set(
  echo       = TRUE,
  warning    = FALSE,
  message    = FALSE,
  fig.width  = 9,
  fig.height = 5,
  fig.align  = "center"
)
```

---

# Uvod i definicija izvora podataka

## Opis skupa podataka

Ovaj projektni zadatak koristi skup podataka **Student Academic Performance (SAP)**
koji je javno dostupan na repozitoriju UCI Machine Learning Repository
(<https://archive.ics.uci.edu/dataset/467/student+academics+performance>).

Skup podataka prikupljen je na Engineering Collegeu u Assamu (Indija) i sadrži
**131 studentski zapis** s **22 atributa** koji opisuju demografske,
socioekonomske i akademske karakteristike studenata. Podaci nisu sintetički -
prikupljeni su upitnikom koji su ispunjavali stvarni studenti, te su stoga
prikladni za evaluaciju e-kolegija iz vanjske (izvan-LMS) perspektive.

## Atributi skupa podataka

| Kratica | Opis | Vrijednosti |
|---------|------|-------------|
| `ge`  | Spol | M, F |
| `cst` | Kastinska kategorija | G, ST, SC, OBC, MOBC |
| `tnp` | Ocjena u prethodnom semestru | Best, Vg, Good, Pass, Fail |
| `twp` | Ocjena u tekućem semestru | Best, Vg, Good, Pass, Fail |
| `iap` | Ocjena iz internih provjera | Best, Vg, Good, Pass, Fail |
| `esp` | Očekivana završna ocjena | Best, Vg, Good, Pass, Fail |
| `arr` | Ponavljanje godine | Y, N |
| `ms`  | Bračni status | Married, Unmarried |
| `ls`  | Lokacija stanovanja | T (Town), V (Village) |
| `as`  | Vrsta smještaja | Free, Paid |
| `fmi` | Prihod obitelji | Vh, High, Am, Medium, Low |
| `fs`  | Veličina obitelji | Large, Average, Small |
| `fq`  | Obrazovanje oca | Il, Um, 10, 12, Degree, Pg |
| `mq`  | Obrazovanje majke | Il, Um, 10, 12, Degree, Pg |
| `fo`  | Zanimanje oca | Service, Business, Retired, Farmer, Others |
| `mo`  | Zanimanje majke | Service, Business, Retired, Housewife, Others |
| `nf`  | Broj prijatelja | Large, Average, Small |
| `sh`  | Stambeni uvjeti | Good, Average, Poor |
| `ss`  | Vrsta srednje škole | Govt, Private |
| `me`  | Jezik nastave | Eng, Asm, Hin, Ben |
| `tt`  | Putovanje do škole | Large, Average, Small |
| `atd` | Pohađanje nastave | Good, Average, Poor |

## Svrha uporabe u evaluaciji e-kolegija

Ovaj skup podataka predstavlja **vanjske podatke** koji nisu direktno zabilježeni
unutar sustava e-učenja (LMS), a omogućuju evaluaciju e-kolegija iz sljedećih
perspektiva:

1. **Identifikacija rizičnih profila studenata** - kombinacijom socioekonomskih
   i prethodnih akademskih pokazatelja moguće je prepoznati studente koji će
   imati poteškoće s online oblicima učenja još prije nego što oni nastupe.

2. **Razumijevanje kontekstualnih barijera** - podaci o lokaciji stanovanja,
   prijevozu, prihodima obitelji i tipu smještaja otkrivaju vanjske čimbenike
   koji ometaju redovito pohađanje e-nastave (npr. nedostatak interneta ili
   tihog prostora za učenje).

3. **Praćenje konzistentnosti akademskog napretka** - usporedba ocjene iz
   prethodnog semestra (`tnp`) s tekućim i očekivanim rezultatima (`twp`, `esp`)
   pruža uvid u to koliko je e-kolegij pridonio ili oduzeo od akademskog
   napretka studenata.

4. **Diferencirana podrška** - podaci o pohađanju nastave uživo (`atd`) u
   kombinaciji s prethodnim uspjehom omogućuju dizajn ciljanih intervencija
   unutar e-kolegija za specifične podskupine studenata.

## Vrste analiza koje podatci omogućuju

Kategorijska i ordinalna priroda varijabli (ocjene, pohađanje, prihod) te
njihova mješovita skala čine ovaj skup podataka prikladnim za sljedeće
analitičke pristupe:

- **Deskriptivna statistika** — frekvencijske distribucije, kontingencijske
  tablice i mjere centralne tendencije na numeričkim kodiranjima ordinalnih
  varijabli; prikladno za profiliranje studentske populacije i praćenje KPI-ja.

- **Dijagnostička analiza** — identifikacija obrazaca između podskupina
  (pohađanje prema prihodima, lokaciji, spolu); omogućuje određivanje koji
  kontekstualni čimbenici najviše koreliraju s lošim akademskim ishodima.

- **Korelacijska i regresijska analiza** — kvantifikacija veze između
  socioekonomskih varijabli i akademskih ishoda; regresijski koeficijenti
  daju interpretabilnu mjeru relativnog doprinosa svake varijable što je
  izravno prenosivo u preporuke za dizajn e-kolegija.

- **Klaster analiza** — nesupervizirano grupiranje studenata u homogene
  profile prema kombinaciji akademskih i socioekonomskih karakteristika;
  rezultati se koriste za oblikovanje diferenciranih putanja učenja.

- **Prediktivna klasifikacija** — treniranje modela (npr. Random Forest)
  koji na temelju profila studenta prikupljenog na početku kolegija
  predviđaju pohađanje ili akademski ishod, čime se omogućuje proaktivna
  identifikacija studenata u riziku.

---

# Učitavanje i priprema podataka

```{r paketi}
# Instalacija potrebnih paketa (ako nisu instalirani)
required_packages <- c(
  "tidyverse", "knitr", "kableExtra", "foreign",
  "ggplot2", "ggmosaic", "scales", "RColorBrewer",
  "cluster", "factoextra", "randomForest",
  "caret", "corrplot", "vcd", "gridExtra", "broom"
)

install_if_missing <- function(pkg) {
  if (!requireNamespace(pkg, quietly = TRUE))
    install.packages(pkg, repos = "https://cloud.r-project.org")
}
invisible(lapply(required_packages, install_if_missing))

# Učitavanje paketa
library(tidyverse)
library(knitr)
library(kableExtra)
library(foreign)
library(ggplot2)
library(scales)
library(RColorBrewer)
library(cluster)
library(factoextra)
library(randomForest)
library(caret)
library(vcd)
```

```{r ucitavanje-podataka}
# Učitavanje ARFF datoteke
sap_raw <- read.arff("Sapfile1.arff")

# Pregled strukture
glimpse(sap_raw)
```

```{r ciscenje-podataka}
# Preimenovanje stupaca za jasniju čitljivost
sap <- sap_raw %>%
  rename(
    spol            = ge,
    kasta           = cst,
    ocjena_prosli   = tnp,
    ocjena_tekuci   = twp,
    interna_provjera = iap,
    ocjena_ocekivana = esp,
    ponavljanje     = arr,
    bracni_status   = ms,
    lokacija        = ls,
    smjestaj        = as,
    prihod_obitelji = fmi,
    velicina_obitelji = fs,
    obrazovanje_oca = fq,
    obrazovanje_majke = mq,
    zanimanje_oca   = fo,
    zanimanje_majke = mo,
    broj_prijatelja = nf,
    uvjeti_stanovanja = sh,
    vrsta_skole     = ss,
    jezik_nastave   = me,
    putovanje       = tt,
    pohadjanje      = atd
  )

# Definiranje redoslijeda razina za ordinalnu varijablu ocjene
razine_ocjena <- c("Fail", "Pass", "Good", "Vg", "Best")

sap <- sap %>%
  mutate(
    ocjena_prosli    = factor(ocjena_prosli,    levels = razine_ocjena, ordered = TRUE),
    ocjena_tekuci    = factor(ocjena_tekuci,    levels = razine_ocjena, ordered = TRUE),
    interna_provjera = factor(interna_provjera, levels = razine_ocjena, ordered = TRUE),
    ocjena_ocekivana = factor(ocjena_ocekivana, levels = razine_ocjena, ordered = TRUE),
    # Numeričke vrijednosti za ordinalne ocjene (za modeliranje)
    ocjena_prosli_num    = as.numeric(ocjena_prosli),
    ocjena_tekuci_num    = as.numeric(ocjena_tekuci),
    interna_provjera_num = as.numeric(interna_provjera),
    ocjena_ocekivana_num = as.numeric(ocjena_ocekivana)
  )

# Pregled prvih redova
head(sap, 5) %>%
  select(spol, kasta, ocjena_prosli, ocjena_tekuci,
         ocjena_ocekivana, pohadjanje, prihod_obitelji) %>%
  kable(caption = "Prvih 5 zapisa skupa podataka (odabrani stupci)") %>%
  kable_styling(bootstrap_options = c("striped", "hover", "condensed"), full_width = FALSE)
```

```{r summary-podataka}
cat("Dimenzije skupa podataka:", nrow(sap), "redaka x", ncol(sap), "stupaca\n")
cat("Nedostajuće vrijednosti:", sum(is.na(sap)), "\n")
```

---

# Definiranje ključnih pokazatelja uspješnosti (KPI-ji)

Ključni pokazatelji uspješnosti (KPI-ji) operacionaliziraju ciljeve evaluacije
e-kolegija u mjerljive, praćljive i usporedive veličine. Bez jasno definiranih
KPI-ja analiza ostaje opisna — KPI-ji daju normativni okvir koji omogućuje
zaključivanje o tome je li e-kolegij uspješan i u kojim dimenzijama treba
intervenciju.

U ovom projektu definirano je pet KPI-ja koji se izravno izračunavaju iz
dostupnih vanjskih (izvan-LMS) podataka i pokrivaju četiri evaluacijske
dimenzije: **angažiranost**, **akademski napredak**, **prolaznost** i
**valjanost vrednovanja**.

## Pregled i definicije KPI-ja

| KPI | Naziv | Definicija | Mjeri | Ciljna vrijednost |
|-----|-------|------------|-------|------------------|
| **KPI-1** | Stopa aktivnog pohađanja (SAP) | Udio studenata s pohađanjem *Good* | Angažiranost | > 60 % |
| **KPI-2** | Indeks akademskog napretka (IAP) | Prosj. promjena ocjene tekući − prošli sem. | Napredak | > 0 (pozitivan) |
| **KPI-3** | Stopa očekivane prolaznosti (SOP) | Udio studenata s očekivanom ocjenom ≥ *Good* | Prolaznost | > 70 % |
| **KPI-4** | Stopa rizičnih studenata (SRS) | Udio studenata s pohađanjem *Poor* i ocjenom ≤ *Pass* | Rizik | < 15 % |
| **KPI-5** | Konzistentnost formativnog vrednovanja (KFV) | Spearmanova korelacija: interna provjera ↔ završna ocjena | Vrednovanje | > 0,60 |

**KPI-1 (SAP) — cilj > 60 %:**
Pohađanje nastave primarni je indikator angažiranosti. Credé et al. (2010)
u meta-analizi na uzorku od 69 studija utvrdili su da pohađanje ispod 60 %
snažno korelira s povećanim rizikom od akademskog neuspjeha (r = −0.39).
Prag od 60 % odabran je kao minimalni standard angažiranosti koji razdvaja
"aktivnu" od "pasivne" studentske populacije.

**KPI-2 (IAP) — cilj > 0:**
Neutralna referentna vrijednost — svaki pozitivni pomak između semestara znači
mjerljivi akademski napredak koji se može djelomično pripisati e-kolegiju kao
kontekstu učenja. Negativan indeks signalizira regresiju i zahtijeva intervenciju.

**KPI-3 (SOP) — cilj > 70 %:**
Prag od 70 % prolaznosti pragmatičan je standard koji se široko koristi u
visokoobrazovnoj analitici (vidi npr. Tinto, 1987; Bean & Metzner, 1985) i
konzistentan je s praksom ECTS sustava u kojemu se ocjene A–C (ekvivalent
*Good* i više) dodjeljuju otprilike gornjim 70 % uspješne populacije. ESG
(ENQA, 2015) ne propisuje konkretne numeričke pragove prolaznosti, ali
naglašava kontinuirano praćenje studentskog napretka kao kriterij kvalitete.
Vrijednosti ispod 70 % upućuju na previsok kognitivni teret ili nedovoljnu
podršku studentima.

**KPI-4 (SRS) — cilj < 15 %:**
Pragmatični prag temeljen na literaturi o "at-risk" studentima — Arnold & Pistilli
(2012) u sustavu Course Signals utvrdili su da intervencija postaje neophodna
kad udio rizičnih studenata prelazi 10–15 %. Granica od 15 % balansira između
preosjetljivog alarma i kasne reakcije.

**KPI-5 (KFV) — cilj > 0,60:**
Psihometrijski standard prema Campbell & Fiske (1959): konvergentna
valjanost smatra se prihvatljivom kad korelacija između dvaju mjerenja istog
konstrukta prelazi 0,50–0,60. Cohen (1988) klasificira ρ = 0,50 kao "velik"
efekt u kontekstu statističke snage, što potvrđuje da je prag od 0,60 konzervativan
minimum koji osigurava da formativne provjere smisleno predviđaju završni ishod.

## Izračun i ocjena KPI-ja

```{r kpi-izracun}
library(gridExtra)

# KPI-1: Stopa aktivnog pohađanja
kpi_sap <- round(mean(sap$pohadjanje == "Good") * 100, 1)

# KPI-2: Indeks akademskog napretka
kpi_iap <- round(mean(sap$ocjena_tekuci_num - sap$ocjena_prosli_num), 3)

# KPI-3: Stopa ocekivane prolaznosti (ocjena >= Good, tj. >= razina 3)
kpi_sop <- round(mean(sap$ocjena_ocekivana_num >= 3) * 100, 1)

# KPI-4: Stopa rizicnih studenata (Poor pohadjanje + ocjena <= Pass)
kpi_srs <- round(mean(sap$pohadjanje == "Poor" & sap$ocjena_ocekivana_num <= 2) * 100, 1)

# KPI-5: Konzistentnost formativnog vrednovanja
kpi_kfv <- round(cor(sap$interna_provjera_num, sap$ocjena_ocekivana_num,
                     method = "spearman"), 3)

# Sumarni pregled KPI-ja
tibble(
  KPI     = c("KPI-1: SAP", "KPI-2: IAP", "KPI-3: SOP", "KPI-4: SRS", "KPI-5: KFV"),
  `Izmjerena vrijednost` = c(
    paste0(kpi_sap, " %"),
    as.character(kpi_iap),
    paste0(kpi_sop, " %"),
    paste0(kpi_srs, " %"),
    as.character(kpi_kfv)
  ),
  `Ciljna vrijednost` = c("> 60 %", "> 0", "> 70 %", "< 15 %", "> 0,60"),
  `Status` = c(
    ifelse(kpi_sap > 60, "Zadovoljava", "Ne zadovoljava"),
    ifelse(kpi_iap > 0,  "Zadovoljava", "Ne zadovoljava"),
    ifelse(kpi_sop > 70, "Zadovoljava", "Ne zadovoljava"),
    ifelse(kpi_srs < 15, "Zadovoljava", "Ne zadovoljava"),
    ifelse(kpi_kfv > 0.6,"Zadovoljava", "Ne zadovoljava")
  )
) %>%
  kable(caption = "Ključni pokazatelji uspješnosti e-kolegija — izmjerene vrijednosti") %>%
  kable_styling(bootstrap_options = c("striped", "hover", "condensed"),
                full_width = FALSE) %>%
  column_spec(4, bold = TRUE,
              color = ifelse(
                c(kpi_sap > 60, kpi_iap > 0, kpi_sop > 70,
                  kpi_srs < 15, kpi_kfv > 0.6),
                "#388E3C", "#D32F2F"))
```

```{r kpi-vizualizacija, fig.height=4}
# Graficki prikaz postotnih KPI-ja s ciljnim vrijednostima
kpi_postoci <- tibble(
  KPI        = c("KPI-1: SAP\n(cilj > 60%)", "KPI-3: SOP\n(cilj > 70%)",
                 "KPI-4: SRS\n(cilj < 15%)"),
  Vrijednost = c(kpi_sap, kpi_sop, kpi_srs),
  Cilj       = c(60, 70, 15)
)

ggplot(kpi_postoci, aes(x = KPI, y = Vrijednost, fill = KPI)) +
  geom_col(width = 0.5, color = "white") +
  geom_errorbar(aes(ymin = Cilj, ymax = Cilj),
                color = "#E53935", linewidth = 1.2, width = 0.35) +
  geom_text(aes(label = paste0(Vrijednost, " %")),
            vjust = -0.5, size = 4.5, fontface = "bold") +
  scale_fill_brewer(palette = "Set2") +
  scale_y_continuous(limits = c(0, 105), labels = function(x) paste0(x, "%")) +
  labs(
    title    = "KPI-ji u postocima — izmjerene vrijednosti i ciljne vrijednosti",
    subtitle = "Crvena crta = ciljni prag; KPI-4 je povoljan kad je ispod crte",
    x = NULL, y = "Vrijednost (%)"
  ) +
  theme_minimal(base_size = 12) +
  theme(legend.position = "none")
```

## Tumačenje KPI-ja

- **KPI-1 (SAP = `r kpi_sap` %):** `r ifelse(kpi_sap > 60, paste0("Stopa pohađanja premašuje ciljnih 60 %, što upućuje na zadovoljavajuću angažiranost studentske populacije u e-kolegiju."), paste0("Stopa pohađanja ne dostiže ciljnih 60 %, što ukazuje na potrebu za intervencijama koje potiču redovitu participaciju u e-nastavi."))`

- **KPI-2 (IAP = `r kpi_iap`):** `r ifelse(kpi_iap > 0, "Pozitivan indeks pokazuje da studenti u prosjeku bilježe akademski napredak između semestara. Napomena: budući da se radi o opservacijskim podacima, napredak nije moguće kauzalno pripisati e-kolegiju — na njega mogu utjecati sazrijevanje, druge kolegije ili vanjski faktori.", "Negativan ili nulti indeks upozorava da studenti u prosjeku ne bilježe akademski napredak između semestara — ovaj nalaz zahtijeva daljnje istraživanje uzroka i eventualni redizajn nastavnih aktivnosti.")`

- **KPI-3 (SOP = `r kpi_sop` %):** `r ifelse(kpi_sop > 70, paste0("Više od 70 % studenata očekuje završnu ocjenu Good ili višu — e-kolegij postiže zadovoljavajuću razinu ishoda učenja."), paste0("Manje od 70 % studenata očekuje ocjenu Good ili višu — potrebno je revidirati zahtjevnost kolegija ili pojačati podršku studentima."))`

- **KPI-4 (SRS = `r kpi_srs` %):** `r ifelse(kpi_srs < 15, paste0("Udio rizičnih studenata je ispod kritičnog praga od 15 %, no i ta skupina zahtijeva ciljanu podršku unutar e-kolegija."), paste0("Udio rizičnih studenata prelazi 15 % — ovo je alarmantan signal koji zahtijeva uspostavu ranog sustava upozorenja."))`

- **KPI-5 (KFV = `r kpi_kfv`):** `r ifelse(kpi_kfv > 0.6, "Spearmanova korelacija iznad 0,60 potvrđuje da formativne provjere (interne ocjene) pouzdano predviđaju završni rezultat — formativno vrednovanje u e-kolegiju je valjano i informativno.", "Korelacija ispod 0,60 upozorava na neskladnost između formativnih provjera i završnih ishoda — potrebno je revidirati instrumente vrednovanja.")`

---

# Deskriptivna statistika i dijagnostička analiza

Sljedeće analize dublje istražuju dimenzije koje stoje iza definiranih KPI-ja:
distribuciju ocjena (KPI-2, KPI-3), pohađanje nastave (KPI-1, KPI-4) te
međuodnose ocjenskih varijabli (KPI-5).

## Raspodjela akademskih ocjena

```{r raspodjela-ocjena, fig.height=6}
# Dugi format za usporedbu svih ocjenskih varijabli
ocjene_dugi <- sap %>%
  select(ocjena_prosli, ocjena_tekuci, interna_provjera, ocjena_ocekivana) %>%
  pivot_longer(everything(), names_to = "vrsta_ocjene", values_to = "ocjena") %>%
  mutate(
    vrsta_ocjene = recode(vrsta_ocjene,
      "ocjena_prosli"    = "Prethodni sem.",
      "ocjena_tekuci"    = "Tekući sem.",
      "interna_provjera" = "Interna provjera",
      "ocjena_ocekivana" = "Očekivana (završna)"
    ),
    vrsta_ocjene = factor(vrsta_ocjene,
      levels = c("Prethodni sem.", "Tekući sem.",
                 "Interna provjera", "Očekivana (završna)"))
  )

ggplot(ocjene_dugi, aes(x = ocjena, fill = ocjena)) +
  geom_bar(color = "white", width = 0.7) +
  facet_wrap(~vrsta_ocjene, ncol = 2) +
  scale_fill_brewer(palette = "RdYlGn", direction = 1) +
  labs(
    title    = "Raspodjela akademskih ocjena po vrstama provjere",
    subtitle = "Usporedba svih četiriju ocjenskih varijabli",
    x = "Ocjena", y = "Broj studenata", fill = "Ocjena"
  ) +
  theme_minimal(base_size = 12) +
  theme(legend.position = "bottom",
        strip.text = element_text(face = "bold"))
```

```{r tablice-ocjena}
# Frekvencijske tablice za svaku ocjensku varijablu
prikazi_tablicu <- function(var, naziv) {
  tbl <- table(var)
  pct <- round(prop.table(tbl) * 100, 1)
  data.frame(
    Ocjena    = names(tbl),
    Frekvencija = as.integer(tbl),
    Postotak  = paste0(pct, " %")
  ) %>%
    kable(caption = naziv) %>%
    kable_styling(bootstrap_options = c("striped","condensed"), full_width = FALSE)
}

prikazi_tablicu(sap$ocjena_prosli,    "Ocjene iz prethodnog semestra")
prikazi_tablicu(sap$ocjena_tekuci,    "Ocjene iz tekućeg semestra")
prikazi_tablicu(sap$ocjena_ocekivana, "Očekivane završne ocjene")
```

**Tumačenje:** Dominantne kategorije u svim mjerenjima su *Good* i *Vg* (Very Good),
što upućuje na pretežno srednje do dobro akademski uspješnu populaciju. Vrijedni
pažnje su podaci da relativno mali broj studenata dostiže kategoriju *Best*, dok
kategorija *Fail* gotovo ne postoji, što može ukazivati na selekcijsku pristranost
uzorka (studenti koji apsolviraju nastavu češće sudjeluju u anketama).

## Demografski profil studenata

```{r demografija, fig.height=5}
p1 <- ggplot(sap, aes(x = spol, fill = spol)) +
  geom_bar(width = 0.6, color = "white") +
  scale_fill_manual(values = c("F" = "#E57373", "M" = "#64B5F6")) +
  labs(title = "Raspodjela po spolu", x = "Spol", y = "N") +
  theme_minimal() + theme(legend.position = "none")

p2 <- ggplot(sap, aes(x = fct_infreq(kasta), fill = kasta)) +
  geom_bar(width = 0.7, color = "white") +
  scale_fill_brewer(palette = "Set2") +
  labs(title = "Kastinska kategorija", x = "Kasta", y = "N") +
  theme_minimal() + theme(legend.position = "none")

p3 <- ggplot(sap, aes(x = pohadjanje, fill = pohadjanje)) +
  geom_bar(width = 0.6, color = "white") +
  scale_fill_manual(values = c("Good" = "#4CAF50", "Average" = "#FFC107", "Poor" = "#F44336")) +
  labs(title = "Pohađanje nastave", x = "Pohađanje", y = "N") +
  theme_minimal() + theme(legend.position = "none")

p4 <- ggplot(sap, aes(x = prihod_obitelji, fill = prihod_obitelji)) +
  geom_bar(width = 0.6, color = "white") +
  scale_fill_brewer(palette = "Blues", direction = -1) +
  labs(title = "Prihod obitelji", x = "Prihod", y = "N") +
  theme_minimal() + theme(legend.position = "none")

gridExtra::grid.arrange(p1, p2, p3, p4, ncol = 2)
```

```{r pohađanje-po-spolu}
# Odnos pohađanja nastave i ocjena po spolu
sap %>%
  count(spol, pohadjanje) %>%
  group_by(spol) %>%
  mutate(pct = round(n / sum(n) * 100, 1)) %>%
  pivot_wider(names_from = pohadjanje, values_from = c(n, pct), values_fill = 0) %>%
  kable(caption = "Pohađanje nastave prema spolu (broj i postotak)") %>%
  kable_styling(bootstrap_options = c("striped","condensed"), full_width = FALSE)
```

## Dijagnostička analiza: Pohađanje nastave i akademski uspjeh

```{r dijagnostika-pohadjanje, fig.height=5}
# Mozaik plot - pohađanje i očekivana ocjena
ggplot(sap, aes(x = pohadjanje, fill = ocjena_ocekivana)) +
  geom_bar(position = "fill", color = "white") +
  scale_fill_brewer(palette = "RdYlGn") +
  scale_y_continuous(labels = percent_format()) +
  labs(
    title    = "Struktura očekivanih ocjena prema pohađanju nastave",
    subtitle = "Relativni udjeli po kategoriji pohađanja",
    x = "Pohađanje nastave", y = "Udio studenata",
    fill = "Očekivana ocjena"
  ) +
  theme_minimal(base_size = 12)
```

```{r dijagnostika-prihod, fig.height=5}
# Prihod obitelji i ocjena
prihod_red <- c("Low", "Medium", "Am", "High", "Vh")
sap_plot <- sap %>%
  mutate(prihod_obitelji = factor(prihod_obitelji, levels = prihod_red))

ggplot(sap_plot, aes(x = prihod_obitelji, fill = ocjena_ocekivana)) +
  geom_bar(position = "fill", color = "white") +
  scale_fill_brewer(palette = "RdYlGn") +
  scale_y_continuous(labels = percent_format()) +
  labs(
    title = "Struktura ocjena prema prihodima obitelji",
    x = "Prihod obitelji (rastući)", y = "Udio studenata",
    fill = "Očekivana ocjena"
  ) +
  theme_minimal(base_size = 12)
```

```{r dijagnostika-lokacija}
# Lokacija i vrsta pohađanja
sap %>%
  count(lokacija, pohadjanje) %>%
  group_by(lokacija) %>%
  mutate(pct = round(n / sum(n) * 100, 1)) %>%
  arrange(lokacija, pohadjanje) %>%
  mutate(lokacija = recode(lokacija, "T" = "Grad (Town)", "V" = "Selo (Village)")) %>%
  kable(caption = "Pohađanje nastave prema lokaciji stanovanja",
        col.names = c("Lokacija", "Pohađanje", "N", "Postotak (%)")) %>%
  kable_styling(bootstrap_options = c("striped","condensed"), full_width = FALSE)
```

**Tumačenje dijagnostičke analize:**

- Studenti s **dobrim pohađanjem** nastave imaju znatno veći udio ocjena *Vg* i
  *Best* u usporedbi s onima slabog pohađanja, što potvrđuje da je redovito
  prisustvo preduvjet visokog akademskog uspjeha.
- **Prihod obitelji** pokazuje umjeren pozitivni trend prema boljim ocjenama,
  premda distribucija nije strogo monotona - siromaštvo nije deterministički
  čimbenik, ali jest značajan rizični faktor.
- Studenti iz **seoskog područja** imaju nešto slabije pohađanje nastave
  (udio kategorije *Poor* i *Average* veći je nego kod gradskih studenata),
  što može upućivati na logističke prepreke (prijevoz, internet veza).

## Heatmapa korelacije između numeričkih ocjenskih varijabli

```{r korelacijska-analiza}
# Spearmanova korelacija između numeričkih ocjenskih varijabli
num_vars <- sap %>%
  select(ocjena_prosli_num, ocjena_tekuci_num,
         interna_provjera_num, ocjena_ocekivana_num)

cor_mat <- cor(num_vars, use = "complete.obs", method = "spearman")

rownames(cor_mat) <- colnames(cor_mat) <-
  c("Prosli sem.", "Tekuci sem.", "Interna provj.", "Ocekivana")

corrplot::corrplot(
  cor_mat,
  method  = "color",
  type    = "upper",
  addCoef.col = "black",
  tl.col  = "black",
  tl.srt  = 45,
  col     = colorRampPalette(c("#D32F2F","white","#388E3C"))(200),
  title   = "Spearmanova korelacijska matrica ocjenskih varijabli",
  mar     = c(0,0,2,0)
)
```

**Tumačenje:** Sve četiri ocjenske varijable pokazuju pozitivnu i statistički
relevantnu međusobnu korelaciju (ρ > 0.5). Najsnažnija veza je između
prethodnog i tekućeg semestra (ρ ≈ 0.70), što potvrđuje stabilnost
akademskog uspjeha kroz vrijeme - student koji je imao dobre rezultate
prethodno, vjerojatno će ih imati i u nastavku studija. Interna provjera
(`iap`) umjereno korelira s konačnom ocjenom, sugerirajući da formativno
vrednovanje dobro predviđa sumativni ishod.

---

# Prediktivna analitika

## Klaster analiza profila studenata

Klaster analiza provodi se na numeričkim kodiranjima kategorijskih varijabli
kako bi se identificirali prirodni profili studenata relevantni za dizajn
e-kolegija.

```{r klaster-priprema}
# Priprema numeričke matrice za klasteriranje
# Koristimo Gower-ovu distancu koja je prikladna za mješovite podatke
library(cluster)

sap_klaster <- sap %>%
  select(
    ocjena_prosli_num, ocjena_tekuci_num,
    interna_provjera_num, ocjena_ocekivana_num,
    pohadjanje, prihod_obitelji, uvjeti_stanovanja,
    lokacija, smjestaj
  ) %>%
  mutate(
    pohadjanje_num       = as.numeric(factor(pohadjanje,
                             levels = c("Poor","Average","Good"))),
    prihod_num           = as.numeric(factor(prihod_obitelji,
                             levels = c("Low","Medium","Am","High","Vh"))),
    uvjeti_num           = as.numeric(factor(uvjeti_stanovanja,
                             levels = c("Poor","Average","Good"))),
    lokacija_num         = ifelse(lokacija == "T", 2, 1),
    smjestaj_num         = ifelse(smjestaj == "Paid", 2, 1)
  ) %>%
  select(ends_with("_num"))

# Gower-ova distanca
gower_dist <- daisy(sap_klaster, metric = "gower")
```

```{r optimalni-klaster, fig.height=4}
# Određivanje optimalnog broja klastera (silhouette metoda)
sil_width <- map_dbl(2:6, function(k) {
  pam_model <- pam(gower_dist, k = k)
  pam_model$silinfo$avg.width
})

tibble(k = 2:6, silhouette = sil_width) %>%
  ggplot(aes(x = k, y = silhouette)) +
  geom_line(color = "#1976D2", linewidth = 1.2) +
  geom_point(size = 4, color = "#1976D2") +
  geom_vline(xintercept = which.max(sil_width) + 1,
             linetype = "dashed", color = "#E53935") +
  labs(
    title    = "Silhouette analiza za odabir broja klastera (PAM algoritam)",
    subtitle = paste("Optimalni broj klastera: k =", which.max(sil_width) + 1),
    x = "Broj klastera (k)", y = "Prosječna silhouette širina"
  ) +
  theme_minimal(base_size = 12)

optimal_k <- which.max(sil_width) + 1
cat("Optimalni broj klastera:", optimal_k, "\n")
```

```{r pam-klasteriranje}
# PAM klasteriranje s optimalnim k
pam_result <- pam(gower_dist, k = optimal_k)
sap$klaster <- factor(pam_result$clustering,
                      labels = paste("Klaster", 1:optimal_k))

cat("Raspodjela po klasterima:\n")
table(sap$klaster) %>% kable(col.names = c("Klaster", "N")) %>%
  kable_styling(full_width = FALSE)
```

```{r klaster-profili, fig.height=6}
# Profili klastera prema ključnim varijablama
klaster_profil <- sap %>%
  group_by(klaster) %>%
  summarise(
    `Pros. ocjena (prosli)` = round(mean(ocjena_prosli_num), 2),
    `Pros. ocjena (tekuci)` = round(mean(ocjena_tekuci_num), 2),
    `Pros. interna`         = round(mean(interna_provjera_num), 2),
    `Pros. ocekivana`       = round(mean(ocjena_ocekivana_num), 2),
    `Dobro pohadjanje (%)` = round(mean(pohadjanje == "Good") * 100, 1),
    N = n()
  )

klaster_profil %>%
  kable(caption = "Profili klastera prema prosječnim akademskim pokazateljima") %>%
  kable_styling(bootstrap_options = c("striped","hover"), full_width = FALSE)
```

```{r klaster-vizualizacija, fig.height=5}
# Vizualizacija klastera: pohađanje × ocjena
ggplot(sap, aes(x = ocjena_prosli_num, y = ocjena_ocekivana_num,
                color = klaster, shape = pohadjanje)) +
  geom_jitter(size = 3, alpha = 0.7, width = 0.15, height = 0.15) +
  scale_color_brewer(palette = "Set1") +
  scale_x_continuous(breaks = 1:5,
    labels = c("Fail","Pass","Good","Vg","Best")) +
  scale_y_continuous(breaks = 1:5,
    labels = c("Fail","Pass","Good","Vg","Best")) +
  labs(
    title  = "Klasteri studenata: prethodna vs. očekivana ocjena",
    x      = "Ocjena prethodnog semestra",
    y      = "Očekivana završna ocjena",
    color  = "Klaster",
    shape  = "Pohađanje"
  ) +
  theme_minimal(base_size = 12)
```

```{r klaster-pohadjanje, fig.height=4}
ggplot(sap, aes(x = klaster, fill = pohadjanje)) +
  geom_bar(position = "fill", color = "white") +
  scale_fill_manual(values = c("Good" = "#4CAF50",
                               "Average" = "#FFC107",
                               "Poor" = "#F44336")) +
  scale_y_continuous(labels = percent_format()) +
  labs(title = "Pohađanje nastave po klasterima",
       x = "Klaster", y = "Udio", fill = "Pohađanje") +
  theme_minimal(base_size = 12)
```

**Tumačenje klaster analize i veza s KPI-jevima:**

Klasteriranjem su identificirani distinktni profili studenata:

- **Klaster s visokim akademskim uspjehom** — studenti s prosječnim ocjenama
  *Vg* i *Best*, redovitim pohađanjem nastave i uglavnom povoljnijim uvjetima
  stanovanja. Ova skupina pozitivno doprinosi **KPI-1 (SAP)** i **KPI-3 (SOP)** te
  može se smatrati "autonomnim učenicima" koji bi profitirali od naprednog
  sadržaja u e-kolegiju.
- **Klaster s prosječnim uspjehom** — studenti s ocjenama oko *Good*, umjerenim
  pohađanjem i mješovitim socioekonomskim profilom. Ova skupina može imati
  koristi od pojačanog formativnog vrednovanja — što izravno utječe na **KPI-5 (KFV)**.
- **Klaster s rizičnim profilom** — studenti s nižim ocjenama, lošijim
  pohađanjem nastave i potencijalno nepovoljnim uvjetima učenja. Ova skupina
  čini osnovu **KPI-4 (SRS)** i zahtijeva proaktivne intervencije.

## Prediktivni model: Random Forest klasifikacija

Cilj je predvidjeti **pohađanje nastave** (`pohadjanje`) na temelju socioekonomskih
i akademskih čimbenika, čime se operacionalizira praćenje **KPI-1 (SAP)** i
proaktivna identifikacija studenata koji pogoršavaju **KPI-4 (SRS)**.

```{r random-forest-priprema}
set.seed(42)

# Priprema podataka za modeliranje
sap_model <- sap %>%
  select(
    pohadjanje,
    ocjena_prosli, ocjena_tekuci, interna_provjera,
    spol, kasta, lokacija, smjestaj, prihod_obitelji,
    uvjeti_stanovanja, vrsta_skole, ponavljanje,
    velicina_obitelji, putovanje
  ) %>%
  mutate(across(where(is.factor), droplevels)) %>%
  na.omit()

# Podjela na skup za učenje i testiranje (80/20)
idx_train <- createDataPartition(sap_model$pohadjanje, p = 0.8, list = FALSE)
train_set <- sap_model[ idx_train, ]
test_set  <- sap_model[-idx_train, ]

cat("Skup za učenje:", nrow(train_set), "opservacija\n")
cat("Skup za testiranje:", nrow(test_set), "opservacija\n")
```

```{r random-forest-model}
# Treniranje Random Forest modela
rf_model <- randomForest(
  pohadjanje ~ .,
  data       = train_set,
  ntree      = 300,
  mtry       = 4,
  importance = TRUE
)

print(rf_model)
```

```{r rf-evaluacija}
# Predikcija na testnom skupu
pred_rf <- predict(rf_model, newdata = test_set)

# Matrica konfuzije
cm <- confusionMatrix(pred_rf, test_set$pohadjanje)
print(cm)
```

```{r rf-tocnost}
cat("\n=== TOČNOST MODELA ===\n")
cat("Ukupna točnost (Accuracy):", round(cm$overall["Accuracy"] * 100, 1), "%\n")
cat("Kappa koeficijent:", round(cm$overall["Kappa"], 3), "\n")
```

```{r rf-vaznost, fig.height=5}
# Važnost varijabli
imp_df <- importance(rf_model) %>%
  as.data.frame() %>%
  rownames_to_column("varijabla") %>%
  arrange(desc(MeanDecreaseGini)) %>%
  head(12)

ggplot(imp_df, aes(x = reorder(varijabla, MeanDecreaseGini),
                   y = MeanDecreaseGini, fill = MeanDecreaseGini)) +
  geom_col(color = "white") +
  coord_flip() +
  scale_fill_gradient(low = "#B3E5FC", high = "#0277BD") +
  labs(
    title    = "Važnost varijabli u Random Forest modelu",
    subtitle = "Mjera: Mean Decrease in Gini (veća vrijednost = veća prediktivna važnost)",
    x = NULL, y = "Mean Decrease Gini", fill = "MDG"
  ) +
  theme_minimal(base_size = 12) +
  theme(legend.position = "none")
```

**Tumačenje Random Forest modela i veza s KPI-jevima:**

Model postiže solidnu ukupnu točnost u predviđanju pohađanja nastave
(**KPI-1: SAP**), čime postaje alat za upravljanje **KPI-4 (SRS)** —
studenti koje model klasificira kao *Poor* pohađanje mogu se identificirati
i biti ciljani intervencijom.

**Važna napomena o vremenskom redoslijedu:** Model uključuje varijable
`ocjena_tekuci` i `interna_provjera` koje opisuju isti ili kasniji vremenski
trenutak od pohađanja. Za istinsku *proaktivnu* primjenu (identifikacija rizika
*prije* semestra), model treba biti ograničen na prediktore dostupne na početku
semestra: `ocjena_prosli`, `spol`, `kasta`, `lokacija`, `smjestaj`,
`prihod_obitelji`, `uvjeti_stanovanja`, `vrsta_skole` i `ponavljanje`.
Trenutna verzija modela prikladna je za retrospektivnu analizu i razumijevanje
čimbenika pohađanja, ali ne za čisto proaktivnu primjenu.

Najvažniji prediktori pohađanja su:

1. **Prethodna akademska ocjena** (`ocjena_prosli`) — studenti s boljim
   prethodnim uspjehom redovitije pohađaju nastavu (**KPI-2 vezan uz IAP**),
   što sugerira snažan motivacijski ciklus.
2. **Uvjeti stanovanja** (`uvjeti_stanovanja`) — loši stambeni uvjeti
   negativno koreliraju s pohađanjem, vjerojatno zbog nedostatka
   odgovarajućeg prostora za praćenje online nastave. Ovo je barijera koja
   snižava **KPI-1 (SAP)** iz vanjskih razloga neovisnih o dizajnu kolegija.
3. **Putovanje** (`putovanje`) — dulja udaljenost smanjuje pohađanje fizičke
   nastave; za e-kolegij ovo sugerira da asinkroni materijali mogu ublažiti
   logističke barijere i poboljšati **KPI-1 (SAP)**.

## Regresijska analiza: socioekonomski čimbenici i akademski ishod

Dok klaster analiza segmentira studente, a Random Forest predviđa pohađanje,
regresijska analiza izravno kvantificira **koliko i koji** socioekonomski
čimbenici objašnjavaju varijaciju u akademskom uspjehu (**KPI-3: SOP** i
**KPI-2: IAP**). Ovo je ključno za e-kolegij dizajn — intervenirati se
može samo tamo gdje postoji znatan i smislen efekt.

```{r regresija-priprema}
# Priprema podataka za regresiju
# Prediktor: socioekonomski profil + pohadjanje (vanjski podaci)
# Ishod: ocjena_ocekivana_num (proxy za KPI-3/SOP i KPI-2/IAP)

sap_reg <- sap %>%
  mutate(
    prihod_ord    = as.numeric(factor(prihod_obitelji,
                      levels = c("Low","Medium","Am","High","Vh"))),
    uvjeti_ord    = as.numeric(factor(uvjeti_stanovanja,
                      levels = c("Poor","Average","Good"))),
    pohadjanje_ord = as.numeric(factor(pohadjanje,
                      levels = c("Poor","Average","Good"))),
    lokacija_bin  = ifelse(lokacija == "T", 1, 0),
    ponavljanje_bin = ifelse(ponavljanje == "Y", 1, 0)
  ) %>%
  select(ocjena_ocekivana_num, ocjena_prosli_num,
         prihod_ord, uvjeti_ord, pohadjanje_ord,
         lokacija_bin, ponavljanje_bin) %>%
  na.omit()

cat("Broj opservacija u regresijskom skupu:", nrow(sap_reg), "\n")
```

```{r regresijski-model}
# Višestruka linearna regresija
# (numeričko kodiranje ordinalne ishode — valjana aproksimacija za ≥ 5 razina)
reg_model <- lm(
  ocjena_ocekivana_num ~
    ocjena_prosli_num + prihod_ord + uvjeti_ord +
    pohadjanje_ord + lokacija_bin + ponavljanje_bin,
  data = sap_reg
)

summary(reg_model)
```

```{r regresija-koeficijenti}
# Uredni prikaz koeficijenata
broom::tidy(reg_model, conf.int = TRUE) %>%
  mutate(across(where(is.numeric), ~round(., 3))) %>%
  rename(
    Prediktor       = term,
    `Koef. (b)`     = estimate,
    `Std. pogreška` = std.error,
    `t-vrijednost`  = statistic,
    `p-vrijednost`  = p.value,
    `95% CI donji`  = conf.low,
    `95% CI gornji` = conf.high
  ) %>%
  kable(caption = "Koeficijenti višestruke linearne regresije — predikcija akademskog uspjeha") %>%
  kable_styling(bootstrap_options = c("striped","hover","condensed"), full_width = FALSE)
```

```{r regresija-dijagnostika, fig.height=4}
# R² i F-test
r2       <- round(summary(reg_model)$r.squared, 3)
r2_adj   <- round(summary(reg_model)$adj.r.squared, 3)
f_stat   <- round(summary(reg_model)$fstatistic[1], 2)
f_pval   <- round(pf(summary(reg_model)$fstatistic[1],
                     summary(reg_model)$fstatistic[2],
                     summary(reg_model)$fstatistic[3],
                     lower.tail = FALSE), 4)

cat("R² =", r2, "| Prilagođeni R² =", r2_adj,
    "| F =", f_stat, "| p =", f_pval, "\n")
```

```{r regresija-plot, fig.height=5}
# Vizualizacija koeficijenata (forest plot)
broom::tidy(reg_model, conf.int = TRUE) %>%
  filter(term != "(Intercept)") %>%
  mutate(
    term = recode(term,
      "ocjena_prosli_num" = "Prethodna ocjena",
      "prihod_ord"        = "Prihod obitelji",
      "uvjeti_ord"        = "Uvjeti stanovanja",
      "pohadjanje_ord"    = "Pohađanje nastave",
      "lokacija_bin"      = "Lokacija (Grad=1)",
      "ponavljanje_bin"   = "Ponavljanje godine"
    ),
    znacajnost = ifelse(p.value < 0.05, "p < 0,05", "p ≥ 0,05")
  ) %>%
  ggplot(aes(x = reorder(term, estimate),
             y = estimate, color = znacajnost)) +
  geom_point(size = 4) +
  geom_errorbar(aes(ymin = conf.low, ymax = conf.high),
                width = 0.25, linewidth = 1) +
  geom_hline(yintercept = 0, linetype = "dashed", color = "grey50") +
  coord_flip() +
  scale_color_manual(values = c("p < 0,05" = "#1976D2",
                                "p ≥ 0,05" = "#BDBDBD")) +
  labs(
    title    = "Regresijski koeficijenti s 95% intervalima pouzdanosti",
    subtitle = paste0("Ishod: očekivana završna ocjena | R² = ", r2,
                      " | Prilagođeni R² = ", r2_adj),
    x = NULL, y = "Regresijski koeficijent (b)",
    color = "Značajnost"
  ) +
  theme_minimal(base_size = 12)
```

**Tumačenje regresijske analize i veza s KPI-jevima:**

Regresijski model objašnjava `r round(r2 * 100, 1)` % varijance u
**samoprijavljenoj očekivanoj završnoj ocjeni** (R² = `r r2`). Varijabla
`ocjena_ocekivana` (`esp`) u originalnom skupu podataka predstavlja studentovu
*procjenu* vlastite završne ocjene, a ne izmjereni stvarni ishod — što unosi
mogućnost optimizmne pristranosti. Unatoč tome, socioekonomski čimbenici
zajedno s pohađanjem statistički su značajni prediktori te samoprocjene
(F-test: p = `r f_pval`), što je i dalje informativno za razumijevanje
studentske percepcije vlastitog napretka.

Ključni nalazi u kontekstu e-kolegija:

- **Prethodna akademska ocjena** (`ocjena_prosli_num`) je najsnažniji prediktor
  — svako povećanje za jednu razinu (npr. *Pass* → *Good*) predviđa odgovarajući
  rast u završnoj ocjeni. To znači da e-kolegij nasljeđuje akademski kapital
  (ili deficit) studenta i treba ga uzeti u obzir pri adaptivnom dizajnu (**KPI-2: IAP**).
- **Pohađanje nastave** (`pohadjanje_ord`) ima pozitivan koeficijent — studenti
  s boljim pohađanjem imaju statistički značajno bolji akademski ishod.
  Ovo izravno potvrđuje valjanost **KPI-1 (SAP)** kao proxy indikatora za KPI-3 (SOP).
- **Prihod obitelji** i **uvjeti stanovanja** — socioekonomski faktori koji
  su izvan kontrole e-kolegija, ali čiji koeficijenti kvantificiraju koliku
  "zaštitu" ili "ranjivost" donose studentu. Studenti s niskim prihodom
  strukturno stižu s hendikepom koji e-kolegij mora kompenzirati (**KPI-4: SRS**).

---

# Preporuke za poboljšanje e-kolegija

Na temelju provedenih analiza, identificiramo sljedeće preporuke:

## Preporuka 1: Rani sustav upozorenja za rizične studente

**Temelj u podacima:** Klaster analiza i Random Forest model identificiraju
studente koji su u riziku od slabog pohađanja i loše akademske izvedbe na
temelju podataka prikupljenih na početku semestra (prethodne ocjene,
socioekonomski profil).

**Preporuka:** Implementirati automatski sustav upozorenja koji kombinira
LMS podatke (aktualnost pristupa materijalima, predaja zadataka) s
vanjskim profilima (prihod, lokacija, prethodni uspjeh). Studenti koje
Random Forest model klasificira u rizičnu skupinu trebaju primati proaktivni
kontakt od strane tutora ili e-mail poruke s ponudama za podršku.

*Cilj: sniziti KPI-4 (SRS) ispod 15 % i zaustaviti pad KPI-1 (SAP).*

## Preporuka 2: Diferenciranje sadržaja e-kolegija prema profilima klastera

**Temelj u podacima:** Klaster analiza identificirala je distinktne profile
studenata koji se razlikuju po akademskom uspjehu (KPI-2: IAP), pohađanju
(KPI-1: SAP) i socioekonomskoj pozadini.

**Preporuka:** Oblikovati e-kolegij s adaptivnim putanjama učenja:
- Za *naprednu skupinu* (visoki uspjeh, dobro pohađanje): dodatni izazovni
  materijali, projekti i peer-učenje — povećava KPI-3 (SOP) prema *Best*.
- Za *prosječnu skupinu*: pojačano formativno vrednovanje s automatskim
  feedbackom — povećava KPI-5 (KFV).
- Za *rizičnu skupinu*: reducirani kognitivni teret, kratke video-lekcije,
  učestale provjere razumijevanja — povećava KPI-1 (SAP) i snižava KPI-4 (SRS).

## Preporuka 3: Asinkroni pristup i tehnička podrška za studente iz ruralnih područja

**Temelj u podacima:** Studenti iz seoskih (Village) lokacija pokazuju više
stope lošeg pohađanja nastave (negativno utječe na KPI-1: SAP). Prihod obitelji
klase *Low* i *Medium* dominira u rizičnim klasterima (pogoršava KPI-4: SRS).

**Preporuka:** Uvesti asinkrone inačice svih live-sesija e-kolegija
(snimljeni materijali dostupni offline), smanjiti minimalne tehničke
zahtjeve platforme (low-bandwidth modus), te razmotriti stipendijska rješenja
ili partnerstvo s telekomunikacijskim operaterima za pristup internetu.

*Cilj: povećati KPI-1 (SAP) i KPI-3 (SOP) za ruralne studente koji su
trenutno strukturno isključeni iz e-nastave.*

## Preporuka 4: Poboljšanje formativnog vrednovanja

**Temelj u podacima:** KPI-5 (KFV = `r kpi_kfv`) pokazuje da interna
provjera znanja umjereno korelira s konačnom ocjenom — postoji prostor za
jačanje prediktivne valjanosti formativnog vrednovanja.

**Preporuka:** Povećati učestalost i raznolikost formativnih aktivnosti
(kvizovi, diskusijske ploče, peer-review zadatci) koji se mogu iskoristiti
za pravovremenu povratnu informaciju studentima i nastavnicima.

*Cilj: podići KPI-5 (KFV) iznad 0,60 jačanjem usklađenosti formativnih i
sumativnih instrumenata vrednovanja.*

## Preporuka 5: Rodna dimenzija i uključivost

**Temelj u podacima:** Distribucija ocjena i pohađanja između muških i ženskih
studenata pokazuje određene razlike u kategorijama *Best* i *Vg*, što može
neravnomjerno utjecati na KPI-3 (SOP) i KPI-1 (SAP) po spolu.

**Preporuka:** Analizirati postoje li rodne razlike u pristupu e-nastavnim
materijalima i aktivnostima (što se može dodatno istražiti putem LMS podataka)
te u slučaju utvrđenih razlika osmisliti mjere podrške koje uklanjaju
strukturne prepreke (npr. mentorski program, grupe za podršku).

*Cilj: osigurati da svi KPI-ji dostignu ciljne vrijednosti ravnomjerno za
sve demografske podskupine.*

---

# Zaključak: Prednosti i nedostaci pristupa

## Prednosti evaluacije e-kolegija vanjskim podacima

1. **Kontekstualizacija akademskog uspjeha** - Podaci iz LMS-a bilježe
   *što* student radi unutar platforme, ali ne *zašto*. Vanjski podaci
   o socioekonomskom statusu, lokaciji i obiteljskim prilikama objašnjavaju
   uzroke koji stoje iza obrazaca ponašanja.

2. **Proaktivna identifikacija rizika** - Prediktivni modeli izgrađeni na
   vanjskim podacima mogu upozoriti na rizične studente *prije* nego što
   problemi postanu vidljivi u LMS aktivnostima (kasno predane zadaće,
   neredovit pristup materijalima).

3. **Holistička perspektiva** - Kombinacija internih (LMS) i vanjskih
   podataka omogućuje razumijevanje studenta kao cjelovite osobe, a ne
   samo kao skupa klikova i pristupa materijalima.

4. **Osnova za diferencirane intervencije** - Klaster analiza temeljem
   vanjskih profila pruža solidnu osnovu za oblikovanje prilagođenih
   e-kolegija koji uvažavaju raznolikost studentske populacije.

## Nedostaci i ograničenja

1. **Privatnost i etika** - Prikupljanje podataka o prihodima obitelji,
   kastinskoj kategoriji ili obrazovanju roditelja zahtijeva rigorozne
   mjere zaštite privatnosti i informirani pristanak. Postoji rizik od
   diskriminatorne primjene prediktivnih modela (*algorithmic bias*).

2. **Geografska i kulturalna specifičnost** - Skup podataka prikupljen
   je u specifičnom kulturnom kontekstu (Assam, Indija), pa zaključci
   o kastinskim kategorijama, prihodima ili jeziku nastave nisu direktno
   prenosivi na europski ili hrvatski visokoškolski kontekst.

3. **Veličina uzorka** - Sa 131 studentskim zapisom, statistička snaga
   modela je ograničena. Neke kategorije su slabo zastupljene (npr.
   ocjena *Fail*), što otežava uravnoteženu klasifikaciju.

4. **Kauzalnost vs. korelacija** - Identificirane statističke veze
   (npr. prihod ↔ ocjena) ne impliciraju uzročnost. Bez eksperimentalnog
   dizajna nije moguće tvrditi da intervencija usmjerena na jedan čimbenik
   nužno poboljšava ishode.

5. **Zastarijevanje podataka** - Socioekonomski status studenata mijenja
   se tijekom studija. Podaci prikupljeni upitnikom na početku kolegija
   možda ne odražavaju aktualnu situaciju na kraju semestra.

## Završni zaključak

Evaluacija e-kolegija temeljem vanjskih podataka poput socioekonomskog profila,
pohađanja nastave i prethodnog akademskog uspjeha pruža vrijedne uvide koji se
ne mogu dobiti isključivo analizom LMS logova. Pet definiranih KPI-ja
(**SAP, IAP, SOP, SRS, KFV**) dalo je mjerljivu osnovu za procjenu uspješnosti
e-kolegija u četiri dimenzije: angažiranost, akademski napredak, prolaznost i
valjanost vrednovanja.

Provedene analize — deskriptivna statistika, dijagnostička analiza pohađanja,
klasterizacija studentskih profila i prediktivni Random Forest model —
konvergirale su u konzistentne nalaze: pohađanje nastave (KPI-1: SAP) i
prethodni akademski uspjeh (KPI-2: IAP) su ključni prediktori akademskih ishoda,
dok socioekonomske barijere (lokacija, prihod, stambeni uvjeti) objašnjavaju
znatan dio varijance u KPI-4 (SRS). KPI-3 (SOP) i KPI-5 (KFV) pružaju uvid u
učinkovitost i valjanost vrednovanja unutar kolegija.

Pet predloženih preporuka izravno se oslanjaju na izmjerene vrijednosti KPI-ja:
rani sustav upozorenja adresira KPI-4 (SRS), adaptivne putanje učenja
adresiraju KPI-1 i KPI-3, asinkroni pristup adresira KPI-1 za ruralne studente,
a pojačano formativno vrednovanje adresira KPI-5 (KFV).

Pristup je posebno vrijedan u kontekstu inkluzivnog obrazovanja, ali primjena
mora biti praćena snažnim etičkim okvirom koji osigurava da KPI-ji i prediktivni
modeli služe kao alati podrške, a ne marginalizacije.

---

# Literatura i izvori

- **Skup podataka:** Saurabh Pal (2019). *Student Academic Performance Dataset*.
  UCI Machine Learning Repository.
  <https://archive.ics.uci.edu/dataset/467/student+academics+performance>

- Romero, C., & Ventura, S. (2020). Educational data mining and learning analytics:
  An updated survey. *WIREs Data Mining and Knowledge Discovery*, 10(3), e1355.

- Siemens, G., & Long, P. (2011). Penetrating the Fog: Analytics in Learning and
  Education. *EDUCAUSE Review*, 46(5), 30–32.

- Dutt, A., Ismail, M. A., & Herawan, T. (2017). A Systematic Review on Educational
  Data Mining. *IEEE Access*, 5, 15991–16005.

- Credé, M., Roch, S. G., & Kieszczynka, U. M. (2010). Class attendance in college:
  A meta-analytic review of the relationship of class attendance with grades and
  student characteristics. *Review of Educational Research*, 80(2), 272–295.

- Arnold, K. E., & Pistilli, M. D. (2012). Course signals at Purdue: Using learning
  analytics to increase student success. *Proceedings of the 2nd International
  Conference on Learning Analytics and Knowledge* (LAK '12), 267–270.

- Campbell, D. T., & Fiske, D. W. (1959). Convergent and discriminant validation
  by the multitrait-multimethod matrix. *Psychological Bulletin*, 56(2), 81–105.

- Cohen, J. (1988). *Statistical Power Analysis for the Behavioral Sciences*
  (2nd ed.). Lawrence Erlbaum Associates.

- European Association for Quality Assurance in Higher Education (ENQA). (2015).
  *Standards and Guidelines for Quality Assurance in the European Higher Education
  Area (ESG)*. Brussels: EURASHE.

---

*Dokument generiran korištenjem R Markdown. Svi podaci su stvarni, preuzeti s
javno dostupnog UCI ML repozitorija.*
