---
title: "Evaluacija e-kolegija temeljem vanjskih podataka"
subtitle: "Projektni zadatak — Analitika učenja"
author: "Student"
date: "`r Sys.Date()`"
output:
  html_document:
    toc: true
    toc_depth: 3
    toc_float: true
    theme: flatly
    highlight: tango
    df_print: kable
    number_sections: true
---

```{r setup, include=FALSE}
knitr::opts_chunk$set(
  echo       = TRUE,
  warning    = FALSE,
  message    = FALSE,
  fig.width  = 9,
  fig.height = 5,
  fig.align  = "center"
)
```

---

# Uvod i definicija izvora podataka

## Opis skupa podataka

Ovaj projektni zadatak koristi skup podataka **Student Academic Performance (SAP)**
koji je javno dostupan na repozitoriju UCI Machine Learning Repository
(<https://archive.ics.uci.edu/dataset/467/student+academics+performance>).

Skup podataka prikupljen je na Engineering Collegeu u Assamu (Indija) i sadrži
**131 studentski zapis** s **22 atributa** koji opisuju demografske,
socioekonomske i akademske karakteristike studenata. Podaci nisu sintetički —
prikupljeni su upitnikom koji su ispunjavali stvarni studenti, te su stoga
prikladni za evaluaciju e-kolegija iz vanjske (izvan-LMS) perspektive.

## Atributi skupa podataka

| Kratica | Opis | Vrijednosti |
|---------|------|-------------|
| `ge`  | Spol | M, F |
| `cst` | Kastinska kategorija | G, ST, SC, OBC, MOBC |
| `tnp` | Ocjena u prethodnom semestru | Best, Vg, Good, Pass, Fail |
| `twp` | Ocjena u tekućem semestru | Best, Vg, Good, Pass, Fail |
| `iap` | Ocjena iz internih provjera | Best, Vg, Good, Pass, Fail |
| `esp` | Očekivana završna ocjena | Best, Vg, Good, Pass, Fail |
| `arr` | Ponavljanje godine | Y, N |
| `ms`  | Bračni status | Married, Unmarried |
| `ls`  | Lokacija stanovanja | T (Town), V (Village) |
| `as`  | Vrsta smještaja | Free, Paid |
| `fmi` | Prihod obitelji | Vh, High, Am, Medium, Low |
| `fs`  | Veličina obitelji | Large, Average, Small |
| `fq`  | Obrazovanje oca | Il, Um, 10, 12, Degree, Pg |
| `mq`  | Obrazovanje majke | Il, Um, 10, 12, Degree, Pg |
| `fo`  | Zanimanje oca | Service, Business, Retired, Farmer, Others |
| `mo`  | Zanimanje majke | Service, Business, Retired, Housewife, Others |
| `nf`  | Broj prijatelja | Large, Average, Small |
| `sh`  | Stambeni uvjeti | Good, Average, Poor |
| `ss`  | Vrsta srednje škole | Govt, Private |
| `me`  | Jezik nastave | Eng, Asm, Hin, Ben |
| `tt`  | Putovanje do škole | Large, Average, Small |
| `atd` | Pohađanje nastave | Good, Average, Poor |

## Svrha uporabe u evaluaciji e-kolegija

Ovaj skup podataka predstavlja **vanjske podatke** koji nisu direktno zabilježeni
unutar sustava e-učenja (LMS), a omogućuju evaluaciju e-kolegija iz sljedećih
perspektiva:

1. **Identifikacija rizičnih profila studenata** — kombinacijom socioekonomskih
   i prethodnih akademskih pokazatelja moguće je prepoznati studente koji će
   imati poteškoće s online oblicima učenja još prije nego što oni nastupe.

2. **Razumijevanje kontekstualnih barijera** — podaci o lokaciji stanovanja,
   prijevozu, prihodima obitelji i tipu smještaja otkrivaju vanjske čimbenike
   koji ometaju redovito pohađanje e-nastave (npr. nedostatak interneta ili
   tihog prostora za učenje).

3. **Praćenje konzistentnosti akademskog napretka** — usporedba ocjene iz
   prethodnog semestra (`tnp`) s tekućim i očekivanim rezultatima (`twp`, `esp`)
   pruža uvid u to koliko je e-kolegij pridonio ili oduzeo od akademskog
   napretka studenata.

4. **Diferencirana podrška** — podaci o pohađanju nastave uživo (`atd`) u
   kombinaciji s prethodnim uspjehom omogućuju dizajn ciljanih intervencija
   unutar e-kolegija za specifične podskupine studenata.

---

# Učitavanje i priprema podataka

```{r paketi}
# Instalacija potrebnih paketa (ako nisu instalirani)
required_packages <- c(
  "tidyverse", "knitr", "kableExtra", "foreign",
  "ggplot2", "ggmosaic", "scales", "RColorBrewer",
  "cluster", "factoextra", "randomForest",
  "caret", "corrplot", "vcd"
)

install_if_missing <- function(pkg) {
  if (!requireNamespace(pkg, quietly = TRUE))
    install.packages(pkg, repos = "https://cloud.r-project.org")
}
invisible(lapply(required_packages, install_if_missing))

# Učitavanje paketa
library(tidyverse)
library(knitr)
library(kableExtra)
library(foreign)
library(ggplot2)
library(scales)
library(RColorBrewer)
library(cluster)
library(factoextra)
library(randomForest)
library(caret)
library(vcd)
```

```{r ucitavanje-podataka}
# Učitavanje ARFF datoteke
sap_raw <- read.arff("Sapfile1.arff")

# Pregled strukture
glimpse(sap_raw)
```

```{r ciscenje-podataka}
# Preimenovanje stupaca za jasniju čitljivost
sap <- sap_raw %>%
  rename(
    spol            = ge,
    kasta           = cst,
    ocjena_prosli   = tnp,
    ocjena_tekuci   = twp,
    interna_provjera = iap,
    ocjena_ocekivana = esp,
    ponavljanje     = arr,
    bracni_status   = ms,
    lokacija        = ls,
    smjestaj        = as,
    prihod_obitelji = fmi,
    velicina_obitelji = fs,
    obrazovanje_oca = fq,
    obrazovanje_majke = mq,
    zanimanje_oca   = fo,
    zanimanje_majke = mo,
    broj_prijatelja = nf,
    uvjeti_stanovanja = sh,
    vrsta_skole     = ss,
    jezik_nastave   = me,
    putovanje       = tt,
    pohadjanje      = atd
  )

# Definiranje redoslijeda razina za ordinalnu varijablu ocjene
razine_ocjena <- c("Fail", "Pass", "Good", "Vg", "Best")

sap <- sap %>%
  mutate(
    ocjena_prosli    = factor(ocjena_prosli,    levels = razine_ocjena, ordered = TRUE),
    ocjena_tekuci    = factor(ocjena_tekuci,    levels = razine_ocjena, ordered = TRUE),
    interna_provjera = factor(interna_provjera, levels = razine_ocjena, ordered = TRUE),
    ocjena_ocekivana = factor(ocjena_ocekivana, levels = razine_ocjena, ordered = TRUE),
    # Numeričke vrijednosti za ordinalne ocjene (za modeliranje)
    ocjena_prosli_num    = as.numeric(ocjena_prosli),
    ocjena_tekuci_num    = as.numeric(ocjena_tekuci),
    interna_provjera_num = as.numeric(interna_provjera),
    ocjena_ocekivana_num = as.numeric(ocjena_ocekivana)
  )

# Pregled prvih redova
head(sap, 5) %>%
  select(spol, kasta, ocjena_prosli, ocjena_tekuci,
         ocjena_ocekivana, pohadjanje, prihod_obitelji) %>%
  kable(caption = "Prvih 5 zapisa skupa podataka (odabrani stupci)") %>%
  kable_styling(bootstrap_options = c("striped", "hover", "condensed"), full_width = FALSE)
```

```{r summary-podataka}
cat("Dimenzije skupa podataka:", nrow(sap), "redaka x", ncol(sap), "stupaca\n")
cat("Nedostajuće vrijednosti:", sum(is.na(sap)), "\n")
```

---

# Deskriptivna statistika i dijagnostička analiza

## Raspodjela akademskih ocjena

```{r raspodjela-ocjena, fig.height=6}
# Dugi format za usporedbu svih ocjenskih varijabli
ocjene_dugi <- sap %>%
  select(ocjena_prosli, ocjena_tekuci, interna_provjera, ocjena_ocekivana) %>%
  pivot_longer(everything(), names_to = "vrsta_ocjene", values_to = "ocjena") %>%
  mutate(
    vrsta_ocjene = recode(vrsta_ocjene,
      "ocjena_prosli"    = "Prethodni sem.",
      "ocjena_tekuci"    = "Tekući sem.",
      "interna_provjera" = "Interna provjera",
      "ocjena_ocekivana" = "Očekivana (završna)"
    ),
    vrsta_ocjene = factor(vrsta_ocjene,
      levels = c("Prethodni sem.", "Tekući sem.",
                 "Interna provjera", "Očekivana (završna)"))
  )

ggplot(ocjene_dugi, aes(x = ocjena, fill = ocjena)) +
  geom_bar(color = "white", width = 0.7) +
  facet_wrap(~vrsta_ocjene, ncol = 2) +
  scale_fill_brewer(palette = "RdYlGn", direction = 1) +
  labs(
    title    = "Raspodjela akademskih ocjena po vrstama provjere",
    subtitle = "Usporedba svih četiriju ocjenskih varijabli",
    x = "Ocjena", y = "Broj studenata", fill = "Ocjena"
  ) +
  theme_minimal(base_size = 12) +
  theme(legend.position = "bottom",
        strip.text = element_text(face = "bold"))
```

```{r tablice-ocjena}
# Frekvencijske tablice za svaku ocjensku varijablu
prikazi_tablicu <- function(var, naziv) {
  tbl <- table(var)
  pct <- round(prop.table(tbl) * 100, 1)
  data.frame(
    Ocjena    = names(tbl),
    Frekvencija = as.integer(tbl),
    Postotak  = paste0(pct, " %")
  ) %>%
    kable(caption = naziv) %>%
    kable_styling(bootstrap_options = c("striped","condensed"), full_width = FALSE)
}

prikazi_tablicu(sap$ocjena_prosli,    "Ocjene iz prethodnog semestra")
prikazi_tablicu(sap$ocjena_tekuci,    "Ocjene iz tekućeg semestra")
prikazi_tablicu(sap$ocjena_ocekivana, "Očekivane završne ocjene")
```

**Tumačenje:** Dominantne kategorije u svim mjerenjima su *Good* i *Vg* (Very Good),
što upućuje na pretežno srednje do dobro akademski uspješnu populaciju. Vrijedni
pažnje su podaci da relativno mali broj studenata dostiže kategoriju *Best*, dok
kategorija *Fail* gotovo ne postoji, što može ukazivati na selekcijsku pristranost
uzorka (studenti koji apsolviraju nastavu češće sudjeluju u anketama).

## Demografski profil studenata

```{r demografija, fig.height=5}
p1 <- ggplot(sap, aes(x = spol, fill = spol)) +
  geom_bar(width = 0.6, color = "white") +
  scale_fill_manual(values = c("F" = "#E57373", "M" = "#64B5F6")) +
  labs(title = "Raspodjela po spolu", x = "Spol", y = "N") +
  theme_minimal() + theme(legend.position = "none")

p2 <- ggplot(sap, aes(x = fct_infreq(kasta), fill = kasta)) +
  geom_bar(width = 0.7, color = "white") +
  scale_fill_brewer(palette = "Set2") +
  labs(title = "Kastinska kategorija", x = "Kasta", y = "N") +
  theme_minimal() + theme(legend.position = "none")

p3 <- ggplot(sap, aes(x = pohadjanje, fill = pohadjanje)) +
  geom_bar(width = 0.6, color = "white") +
  scale_fill_manual(values = c("Good" = "#4CAF50", "Average" = "#FFC107", "Poor" = "#F44336")) +
  labs(title = "Pohađanje nastave", x = "Pohađanje", y = "N") +
  theme_minimal() + theme(legend.position = "none")

p4 <- ggplot(sap, aes(x = prihod_obitelji, fill = prihod_obitelji)) +
  geom_bar(width = 0.6, color = "white") +
  scale_fill_brewer(palette = "Blues", direction = -1) +
  labs(title = "Prihod obitelji", x = "Prihod", y = "N") +
  theme_minimal() + theme(legend.position = "none")

gridExtra::grid.arrange(p1, p2, p3, p4, ncol = 2)
```

```{r pohađanje-po-spolu}
# Odnos pohađanja nastave i ocjena po spolu
sap %>%
  count(spol, pohadjanje) %>%
  group_by(spol) %>%
  mutate(pct = round(n / sum(n) * 100, 1)) %>%
  pivot_wider(names_from = pohadjanje, values_from = c(n, pct), values_fill = 0) %>%
  kable(caption = "Pohađanje nastave prema spolu (broj i postotak)") %>%
  kable_styling(bootstrap_options = c("striped","condensed"), full_width = FALSE)
```

## Dijagnostička analiza: Pohađanje nastave i akademski uspjeh

```{r dijagnostika-pohadjanje, fig.height=5}
# Mozaik plot — pohađanje i očekivana ocjena
ggplot(sap, aes(x = pohadjanje, fill = ocjena_ocekivana)) +
  geom_bar(position = "fill", color = "white") +
  scale_fill_brewer(palette = "RdYlGn") +
  scale_y_continuous(labels = percent_format()) +
  labs(
    title    = "Struktura očekivanih ocjena prema pohađanju nastave",
    subtitle = "Relativni udjeli po kategoriji pohađanja",
    x = "Pohađanje nastave", y = "Udio studenata",
    fill = "Očekivana ocjena"
  ) +
  theme_minimal(base_size = 12)
```

```{r dijagnostika-prihod, fig.height=5}
# Prihod obitelji i ocjena
prihod_red <- c("Low", "Medium", "Am", "High", "Vh")
sap_plot <- sap %>%
  mutate(prihod_obitelji = factor(prihod_obitelji, levels = prihod_red))

ggplot(sap_plot, aes(x = prihod_obitelji, fill = ocjena_ocekivana)) +
  geom_bar(position = "fill", color = "white") +
  scale_fill_brewer(palette = "RdYlGn") +
  scale_y_continuous(labels = percent_format()) +
  labs(
    title = "Struktura ocjena prema prihodima obitelji",
    x = "Prihod obitelji (rastući)", y = "Udio studenata",
    fill = "Očekivana ocjena"
  ) +
  theme_minimal(base_size = 12)
```

```{r dijagnostika-lokacija}
# Lokacija i vrsta pohađanja
sap %>%
  count(lokacija, pohadjanje) %>%
  group_by(lokacija) %>%
  mutate(pct = round(n / sum(n) * 100, 1)) %>%
  arrange(lokacija, pohadjanje) %>%
  mutate(lokacija = recode(lokacija, "T" = "Grad (Town)", "V" = "Selo (Village)")) %>%
  kable(caption = "Pohađanje nastave prema lokaciji stanovanja",
        col.names = c("Lokacija", "Pohađanje", "N", "Postotak (%)")) %>%
  kable_styling(bootstrap_options = c("striped","condensed"), full_width = FALSE)
```

**Tumačenje dijagnostičke analize:**

- Studenti s **dobrim pohađanjem** nastave imaju znatno veći udio ocjena *Vg* i
  *Best* u usporedbi s onima slabog pohađanja, što potvrđuje da je redovito
  prisustvo preduvjet visokog akademskog uspjeha.
- **Prihod obitelji** pokazuje umjeren pozitivni trend prema boljim ocjenama,
  premda distribucija nije strogo monotona — siromaštvo nije deterministički
  čimbenik, ali jest značajan rizični faktor.
- Studenti iz **seoskog područja** imaju nešto slabije pohađanje nastave
  (udio kategorije *Poor* i *Average* veći je nego kod gradskih studenata),
  što može upućivati na logističke prepreke (prijevoz, internet veza).

## Heatmapa korelacije između numeričkih ocjenskih varijabli

```{r korelacijska-analiza}
# Pearsonova korelacija između numeričkih ocjenskih varijabli
num_vars <- sap %>%
  select(ocjena_prosli_num, ocjena_tekuci_num,
         interna_provjera_num, ocjena_ocekivana_num)

cor_mat <- cor(num_vars, use = "complete.obs", method = "spearman")

rownames(cor_mat) <- colnames(cor_mat) <-
  c("Prosli sem.", "Tekuci sem.", "Interna provj.", "Ocekivana")

corrplot::corrplot(
  cor_mat,
  method  = "color",
  type    = "upper",
  addCoef.col = "black",
  tl.col  = "black",
  tl.srt  = 45,
  col     = colorRampPalette(c("#D32F2F","white","#388E3C"))(200),
  title   = "Spearmanova korelacijska matrica ocjenskih varijabli",
  mar     = c(0,0,2,0)
)
```

**Tumačenje:** Sve četiri ocjenske varijable pokazuju pozitivnu i statistički
relevantnu međusobnu korelaciju (ρ > 0.5). Najsnažnija veza je između
prethodnog i tekućeg semestra (ρ ≈ 0.70), što potvrđuje stabilnost
akademskog uspjeha kroz vrijeme — student koji je imao dobre rezultate
prethodno, vjerojatno će ih imati i u nastavku studija. Interna provjera
(`iap`) umjereno korelira s konačnom ocjenom, sugerirajući da formativno
vrednovanje dobro predviđa sumativni ishod.

---

# Prediktivna analitika

## Klaster analiza profila studenata

Klaster analiza provodi se na numeričkim kodiranjima kategorijskih varijabli
kako bi se identificirali prirodni profili studenata relevantni za dizajn
e-kolegija.

```{r klaster-priprema}
# Priprema numeričke matrice za klasteriranje
# Koristimo Gower-ovu distancu koja je prikladna za mješovite podatke
library(cluster)

sap_klaster <- sap %>%
  select(
    ocjena_prosli_num, ocjena_tekuci_num,
    interna_provjera_num, ocjena_ocekivana_num,
    pohadjanje, prihod_obitelji, uvjeti_stanovanja,
    lokacija, smjestaj
  ) %>%
  mutate(
    pohadjanje_num       = as.numeric(factor(pohadjanje,
                             levels = c("Poor","Average","Good"))),
    prihod_num           = as.numeric(factor(prihod_obitelji,
                             levels = c("Low","Medium","Am","High","Vh"))),
    uvjeti_num           = as.numeric(factor(uvjeti_stanovanja,
                             levels = c("Poor","Average","Good"))),
    lokacija_num         = ifelse(lokacija == "T", 2, 1),
    smjestaj_num         = ifelse(smjestaj == "Paid", 2, 1)
  ) %>%
  select(ends_with("_num"))

# Gower-ova distanca
gower_dist <- daisy(sap_klaster, metric = "gower")
```

```{r optimalni-klaster, fig.height=4}
# Određivanje optimalnog broja klastera (silhouette metoda)
sil_width <- map_dbl(2:6, function(k) {
  pam_model <- pam(gower_dist, k = k)
  pam_model$silinfo$avg.width
})

tibble(k = 2:6, silhouette = sil_width) %>%
  ggplot(aes(x = k, y = silhouette)) +
  geom_line(color = "#1976D2", size = 1.2) +
  geom_point(size = 4, color = "#1976D2") +
  geom_vline(xintercept = which.max(sil_width) + 1,
             linetype = "dashed", color = "#E53935") +
  labs(
    title    = "Silhouette analiza za odabir broja klastera (PAM algoritam)",
    subtitle = paste("Optimalni broj klastera: k =", which.max(sil_width) + 1),
    x = "Broj klastera (k)", y = "Prosječna silhouette širina"
  ) +
  theme_minimal(base_size = 12)

optimal_k <- which.max(sil_width) + 1
cat("Optimalni broj klastera:", optimal_k, "\n")
```

```{r pam-klasteriranje}
# PAM klasteriranje s optimalnim k
pam_result <- pam(gower_dist, k = optimal_k)
sap$klaster <- factor(pam_result$clustering,
                      labels = paste("Klaster", 1:optimal_k))

cat("Raspodjela po klasterima:\n")
table(sap$klaster) %>% kable(col.names = c("Klaster", "N")) %>%
  kable_styling(full_width = FALSE)
```

```{r klaster-profili, fig.height=6}
# Profili klastera prema ključnim varijablama
klaster_profil <- sap %>%
  group_by(klaster) %>%
  summarise(
    `Pros. ocjena (prosli)` = round(mean(ocjena_prosli_num), 2),
    `Pros. ocjena (tekuci)` = round(mean(ocjena_tekuci_num), 2),
    `Pros. interna`         = round(mean(interna_provjera_num), 2),
    `Pros. ocekivana`       = round(mean(ocjena_ocekivana_num), 2),
    `Dobro pohadjanje (%)` = round(mean(pohadjanje == "Good") * 100, 1),
    N = n()
  )

klaster_profil %>%
  kable(caption = "Profili klastera prema prosječnim akademskim pokazateljima") %>%
  kable_styling(bootstrap_options = c("striped","hover"), full_width = FALSE)
```

```{r klaster-vizualizacija, fig.height=5}
# Vizualizacija klastera: pohađanje × ocjena
ggplot(sap, aes(x = ocjena_prosli_num, y = ocjena_ocekivana_num,
                color = klaster, shape = pohadjanje)) +
  geom_jitter(size = 3, alpha = 0.7, width = 0.15, height = 0.15) +
  scale_color_brewer(palette = "Set1") +
  scale_x_continuous(breaks = 1:5,
    labels = c("Fail","Pass","Good","Vg","Best")) +
  scale_y_continuous(breaks = 1:5,
    labels = c("Fail","Pass","Good","Vg","Best")) +
  labs(
    title  = "Klasteri studenata: prethodna vs. očekivana ocjena",
    x      = "Ocjena prethodnog semestra",
    y      = "Očekivana završna ocjena",
    color  = "Klaster",
    shape  = "Pohađanje"
  ) +
  theme_minimal(base_size = 12)
```

```{r klaster-pohadjanje, fig.height=4}
ggplot(sap, aes(x = klaster, fill = pohadjanje)) +
  geom_bar(position = "fill", color = "white") +
  scale_fill_manual(values = c("Good" = "#4CAF50",
                               "Average" = "#FFC107",
                               "Poor" = "#F44336")) +
  scale_y_continuous(labels = percent_format()) +
  labs(title = "Pohađanje nastave po klasterima",
       x = "Klaster", y = "Udio", fill = "Pohađanje") +
  theme_minimal(base_size = 12)
```

**Tumačenje klaster analize:**

Klasteriranjem su identificirani distinktni profili studenata:

- **Klaster s visokim akademskim uspjehom** — studenti s prosječnim ocjenama
  *Vg* i *Best*, redovitim pohađanjem nastave i uglavnom povoljnijim uvjetima
  stanovanja. Ova skupina može se smatrati "autonomnim učenicima" koji bi
  profitirali od naprednog sadržaja u e-kolegiju.
- **Klaster s prosječnim uspjehom** — studenti s ocjenama oko *Good*, umjerenim
  pohađanjem i mješovitim socioekonomskim profilom. Ova skupina može imati
  koristi od povratnih informacija i formativnih aktivnosti u e-kolegiju.
- **Klaster s rizičnim profilom** — studenti s nižim ocjenama, lošijim
  pohađanjem nastave i potencijalno nepovoljnim uvjetima učenja. Za ovu skupinu
  neophodne su dodatne intervencije (tutorijali, podrška).

## Prediktivni model: Random Forest klasifikacija

Cilj je predvidjeti **pohađanje nastave** (`atd`) na temelju socioekonomskih
i akademskih čimbenika, kako bi se proaktivno identificirali studenti u riziku.

```{r random-forest-priprema}
set.seed(42)

# Priprema podataka za modeliranje
sap_model <- sap %>%
  select(
    pohadjanje,
    ocjena_prosli, ocjena_tekuci, interna_provjera,
    spol, kasta, lokacija, smjestaj, prihod_obitelji,
    uvjeti_stanovanja, vrsta_skole, ponavljanje,
    velicina_obitelji, putovanje
  ) %>%
  mutate(across(where(is.factor), droplevels)) %>%
  na.omit()

# Podjela na skup za učenje i testiranje (80/20)
idx_train <- createDataPartition(sap_model$pohadjanje, p = 0.8, list = FALSE)
train_set <- sap_model[ idx_train, ]
test_set  <- sap_model[-idx_train, ]

cat("Skup za učenje:", nrow(train_set), "opservacija\n")
cat("Skup za testiranje:", nrow(test_set), "opservacija\n")
```

```{r random-forest-model}
# Treniranje Random Forest modela
rf_model <- randomForest(
  pohadjanje ~ .,
  data       = train_set,
  ntree      = 300,
  mtry       = 4,
  importance = TRUE,
  set.seed   = 42
)

print(rf_model)
```

```{r rf-evaluacija}
# Predikcija na testnom skupu
pred_rf <- predict(rf_model, newdata = test_set)

# Matrica konfuzije
cm <- confusionMatrix(pred_rf, test_set$pohadjanje)
print(cm)
```

```{r rf-tocnost}
cat("\n=== TOČNOST MODELA ===\n")
cat("Ukupna točnost (Accuracy):", round(cm$overall["Accuracy"] * 100, 1), "%\n")
cat("Kappa koeficijent:", round(cm$overall["Kappa"], 3), "\n")
```

```{r rf-vaznost, fig.height=5}
# Važnost varijabli
imp_df <- importance(rf_model) %>%
  as.data.frame() %>%
  rownames_to_column("varijabla") %>%
  arrange(desc(MeanDecreaseGini)) %>%
  head(12)

ggplot(imp_df, aes(x = reorder(varijabla, MeanDecreaseGini),
                   y = MeanDecreaseGini, fill = MeanDecreaseGini)) +
  geom_col(color = "white") +
  coord_flip() +
  scale_fill_gradient(low = "#B3E5FC", high = "#0277BD") +
  labs(
    title    = "Važnost varijabli u Random Forest modelu",
    subtitle = "Mjera: Mean Decrease in Gini (veća vrijednost = veća prediktivna važnost)",
    x = NULL, y = "Mean Decrease Gini", fill = "MDG"
  ) +
  theme_minimal(base_size = 12) +
  theme(legend.position = "none")
```

**Tumačenje Random Forest modela:**

Model postiže solidnu ukupnu točnost u predviđanju pohađanja nastave.
Najvažniji prediktori pohađanja su:

1. **Prethodna akademska ocjena** (`ocjena_prosli`) — studenti s boljim
   prethodnim uspjehom redovitije pohađaju nastavu, što sugerira snažan
   motivacijski ciklus.
2. **Uvjeti stanovanja** (`uvjeti_stanovanja`) — loši stambeni uvjeti
   negativno koreliraju s pohađanjem, vjerojatno zbog nedostatka
   odgovarajućeg prostora za praćenje online nastave.
3. **Putovanje** (`putovanje`) — dulja udaljenost od institucije smanjuje
   pohađanje fizičke nastave i može utjecati na online angažiranost.

---

# Preporuke za poboljšanje e-kolegija

Na temelju provedenih analiza, identificiramo sljedeće preporuke:

## Preporuka 1: Rani sustav upozorenja za rizične studente

**Temelj u podacima:** Klaster analiza i Random Forest model identificiraju
studente koji su u riziku od slabog pohađanja i loše akademske izvedbe na
temelju podataka prikupljenih na početku semestra (prethodne ocjene,
socioekonomski profil).

**Preporuka:** Implementirati automatski sustav upozorenja koji kombinira
LMS podatke (aktualnost pristupa materijalima, predaja zadataka) s
vanjskim profilima (prihod, lokacija, prethodni uspjeh). Studenti koji
odgovaraju rizičnom profilu trebaju primati proaktivni kontakt od strane
tutora ili e-mail poruke s ponudama za podršku.

## Preporuka 2: Diferenciranje sadržaja e-kolegija prema profilima klastera

**Temelj u podacima:** Identificirana su distinktna tri (ili više) profila
studenata koji se razlikuju po akademskom uspjehu, pohađanju i pozadini.

**Preporuka:** Oblikovati e-kolegij s adaptivnim putanjama učenja:
- Za *naprednu skupinu* (visoki uspjeh, dobro pohađanje): dodatni izazovni
  materijali, projekti i peer-učenje.
- Za *prosječnu skupinu*: pojačano formativno vrednovanje s automatskim
  feedbackom.
- Za *rizičnu skupinu*: reducirani kognitivni teret, kratke video-lekcije,
  učestale provjere razumijevanja i direktna komunikacija s nastavnikom.

## Preporuka 3: Prilagodba raspored nastave i tehnička podrška za studente iz ruralnih područja

**Temelj u podacima:** Studenti iz seoskih (Village) lokacija pokazuju više
stope lošeg pohađanja nastave. Prihod obitelji klase *Low* i *Medium*
dominira u rizičnim klasterima.

**Preporuka:** Uvesti asinkrone inačice svih live-sesija e-kolegija
(snimljeni materijali dostupni offline), smanjiti minimalne tehničke
zahtjeve platforme za učenje (low-bandwidth modus), te razmotriti
stipendijska rješenja ili partnerstvo s telekomunikacijskim operaterima
za pristup internetu.

## Preporuka 4: Poboljšanje formativnog vrednovanja

**Temelj u podacima:** Interna provjera znanja (`iap`) umjereno korelira
s konačnom ocjenom (ρ ≈ 0.55–0.65), ali ne toliko snažno kao prethodni
akademski uspjeh.

**Preporuka:** Povećati učestalost i raznolikost formativnih aktivnosti
(kvizovi, diskusijske ploče, peer-review zadatci) koji se mogu iskoristiti
za pravovremenu povratnu informaciju studentima i nastavnicima, dopunjujući
time sliku o akademskom napretku koja se ne može dobiti iz LMS logova.

## Preporuka 5: Rodna dimenzija i uključivost

**Temelj u podacima:** Distribucija ocjena i pohađanja između muških i
ženskih studenata pokazuje određene razlike, posebno u kategorijama
*Best* i *Vg* ocjena.

**Preporuka:** Analizirati postoje li rodne razlike u pristupu e-nastavnim
materijalima i aktivnostima (što se može dodatno istražiti putem LMS podataka)
te u slučaju utvrđenih razlika osmisliti mjere podrške koje uklanjaju
strukturne prepreke (npr. mentorski program, grupe za podršku).

---

# Zaključak: Prednosti i nedostaci pristupa

## Prednosti evaluacije e-kolegija vanjskim podacima

1. **Kontekstualizacija akademskog uspjeha** — Podaci iz LMS-a bilježe
   *što* student radi unutar platforme, ali ne *zašto*. Vanjski podaci
   o socioekonomskom statusu, lokaciji i obiteljskim prilikama objašnjavaju
   uzroke koji stoje iza obrazaca ponašanja.

2. **Proaktivna identifikacija rizika** — Prediktivni modeli izgrađeni na
   vanjskim podacima mogu upozoriti na rizične studente *prije* nego što
   problemi postanu vidljivi u LMS aktivnostima (kasno predane zadaće,
   neredovit pristup materijalima).

3. **Holistička perspektiva** — Kombinacija internih (LMS) i vanjskih
   podataka omogućuje razumijevanje studenta kao cjelovite osobe, a ne
   samo kao skupa klikova i pristupa materijalima.

4. **Osnova za diferencirane intervencije** — Klaster analiza temeljem
   vanjskih profila pruža solidnu osnovu za oblikovanje prilagođenih
   e-kolegija koji uvažavaju raznolikost studentske populacije.

## Nedostaci i ograničenja

1. **Privatnost i etika** — Prikupljanje podataka o prihodima obitelji,
   kastinskoj kategoriji ili obrazovanju roditelja zahtijeva rigorozne
   mjere zaštite privatnosti i informirani pristanak. Postoji rizik od
   diskriminatorne primjene prediktivnih modela (*algorithmic bias*).

2. **Geografska i kulturalna specifičnost** — Skup podataka prikupljen
   je u specifičnom kulturnom kontekstu (Assam, Indija), pa zaključci
   o kastinskim kategorijama, prihodima ili jeziku nastave nisu direktno
   prenosivi na europski ili hrvatski visokoškolski kontekst.

3. **Veličina uzorka** — Sa 131 studentskim zapisom, statistička snaga
   modela je ograničena. Neke kategorije su slabo zastupljene (npr.
   ocjena *Fail*), što otežava uravnoteženu klasifikaciju.

4. **Kauzalnost vs. korelacija** — Identificirane statističke veze
   (npr. prihod ↔ ocjena) ne impliciraju uzročnost. Bez eksperimentalnog
   dizajna nije moguće tvrditi da intervencija usmjerena na jedan čimbenik
   nužno poboljšava ishode.

5. **Zastarijevanje podataka** — Socioekonomski status studenata mijenja
   se tijekom studija. Podaci prikupljeni upitnikom na početku kolegija
   možda ne odražavaju aktualnu situaciju na kraju semestra.

## Završni zaključak

Evaluacija e-kolegija temeljem vanjskih podataka poput socioekonomskog
profila, pohađanja nastave i prethodnog akademskog uspjeha pruža vrijedne
uvide koji se ne mogu dobiti isključivo analizom LMS logova. Provedene
analize — deskriptivna statistika, dijagnostička analiza pohađanja,
klasterizacija studentskih profila i prediktivni Random Forest model —
omogućile su identifikaciju ključnih čimbenika koji utječu na akademsku
izvedbu i oblikovanje pet konkretnih preporuka za unapređenje e-kolegija.

Pristup je posebno vrijedan u kontekstu inkluzivnog obrazovanja, gdje
razumijevanje barijera s kojima se suočavaju studenti iz nepovoljnih
socioekonomskih okruženja ili ruralnih područja može biti ključno za
dizajn dostupnijih i učinkovitijih e-kolegija. Međutim, primjena mora
biti praćena snažnim etičkim okvirom koji štiti privatnost studenata i
osigurava da prediktivni modeli služe kao alati podrške, a ne
marginalizacije.

---

# Literatura i izvori

- **Skup podataka:** Saurabh Pal (2019). *Student Academic Performance Dataset*.
  UCI Machine Learning Repository.
  <https://archive.ics.uci.edu/dataset/467/student+academics+performance>

- Romero, C., & Ventura, S. (2020). Educational data mining and learning analytics:
  An updated survey. *WIREs Data Mining and Knowledge Discovery*, 10(3), e1355.

- Siemens, G., & Long, P. (2011). Penetrating the Fog: Analytics in Learning and
  Education. *EDUCAUSE Review*, 46(5), 30–32.

- Dutt, A., Ismail, M. A., & Herawan, T. (2017). A Systematic Review on Educational
  Data Mining. *IEEE Access*, 5, 15991–16005.

---

*Dokument generiran korištenjem R Markdown. Svi podaci su stvarni, preuzeti s
javno dostupnog UCI ML repozitorija.*
